【裁判字號】    90,台聲,534
【裁判日期】    901116
【裁判案由】    所有權移轉登記
【裁判全文】
最高法院民事裁定                                  九十年度台聲字第五三四號
    聲  請  人  甲○○
    訴訟代理人  李在琦律師
右聲請人因與相對人劉阿木間請求所有權移轉登記事件，對於中華民國九十年五月二
十四日本院裁定（九十年度台上字第八八四號），聲請再審，本院裁定如左：
    主  文
聲請駁回。
聲請訴訟費用由聲請人負擔。
    理  由
本件聲請人以本院九十年度台上字第八八四號確定裁定，有民事訴訟法第四百九十六
條第一項第一款所定之適用法規顯有錯誤之情形，對之聲請再審，無非以：伊與相對
人劉阿木間請求所有權移轉登記事件，前經台灣高等法院八十九年度上字第一○二四
號（下稱第二審判決）判決伊敗訴後，提起第三審上訴，於上訴理由狀中已指明：(一)
依土地法所為之登記有絕對效力，系爭房地於民國六十一年九月二十九日即登記為聲
請人所有，聲請人為該房地所有權人之地位及其登記效力，均應受到法律之絕對保護
，不容任意予以推翻。(二)聲請人取得系爭房地所有權登記時，年僅二歲，為無行為能
力之人，依現行信託法之有關規定，縱使雙方有成立信託關係之合意，依法亦屬無效
。相對人自不得依信託之法律關係請求聲請人返還所有權。(三)於八十五年一月二十六
日信託法公布施行以前，民法雖無關於信託行為之規定，但實務上既認諸如一般借名
登記或類似信託之法律關係不妨認作類似之信託關係、在信託法公布施行以後，何不
類推適用信託法之立法意旨，作為解決舊「信託」糾紛之正途呢？本此法理，益見相
對人主張之所謂「信託關係」，在「信託法」立法後應可確信，此片面決定之「借名
登記」似應解釋為「自始無效」之消極信託，方為合理。(四)相對人係劉宏基之父，在
中國人秉奉父權至上之倫理社會，父命難違乃無庸舉證之事實，況父親欲將房地過戶
予其子（即相對人之孫），顯含贈與之意，豈有不欣喜之理，怎會反對呢？故劉宏基
之不反對相對人將系爭房地過戶予聲請人所有，不能證明其與相對人間已有同意信託
借名登記之合意。(五)相對人將系爭房地約定由出賣人逕行移轉登記為聲請人之契約，
若照相對人之主張屬借名登記性質者，顯為聲請人之不利益之契約，自不能以最高法
院五十三年台上字第一四五六號判例意旨而作不利於聲請人之判斷。況在論理法則上
，亦難率斷非贈與即屬信託，尤由該判例主旨觀之，必須係為子女之利益而為者，始
有適用之餘地。(六)在信託法公布施行前，依最高法院六十二年台上字第二九九六號、
六十六年台再字第四二號判例意旨，成立信託為受益人之利益及達到委託人之一定目
的，而使受託人負擔代為行使委託人之權利及義務（即管理或處分），足證受託人除
負擔義務外，一無利益可言。年僅二歲之聲請人充當信託關係之受託人，顯缺乏正當
性及適法性，此出於不法原因之信託關係，依法自屬無效，不應受法律之保護。(七)相
對人自承其將系爭房地信託登記予聲請人名下之特定目的在於節稅，更係規避稅賦義
務之脫法行為。最高法院七十一年台上字第二○五二號判決意旨亦不承認消極信託之
合法性，自不發生信託物請求權之餘地。以上均為具體指摘第二審判決認事採證違反
經驗法則，且不依現行信託法之規定而為判斷，有違最高法院六十二年台上字第二九
九六號、六十六年台再字第四二號判例、七十一年台上字第二○五二號判決意旨之違
法等情形，非僅就其證據取捨、事實認定有所指摘，其上訴為合法，乃確定裁定竟以
其係對第二審判決之採證、認事之職權行使為指摘，認定其上訴為不合法。其適用法
規顯有錯誤等詞，為其論據。
惟查相對人因節稅之需，於六十年十月十六日以其子劉宏彬名義向訴外人徐淑惠等人
購買系爭房地，由聲請人之法定代理人劉宏基代理當時年僅二歲之聲請人，與賣方訂
立公定買賣契約，直接將該房地登記為聲請人之名義，所有權狀則一直由相對人保管
執有，系爭房地之買賣價金、長達近三十年之各項房地稅捐均係由相對人所支付，且
由相對人自行使用收益，並保管所有權狀以牽制聲請人不得擅自處分，聲請人甚至授
權相對人為買賣等處分行為，其間均未表明異議；又相對人確有告知欲將該房地過戶
至聲請人名下，經劉宏基同意後，始辦理移轉登記，聲請人之父劉宏基與相對人約定
將該房地所有權信託登記為聲請人之名義，核其性質並非處分行為，僅約定借用名義
登記而已，有關系爭房地之所有權義仍由相對人行使及負擔，對聲請人亦無不利之情
形，相對人並非分析家產，將該房地登記予聲請人，並非贈與聲請人等情形，屬該第
二審本其取捨證據、認定事實之職權行使加以判斷，認定相對人所為系爭房地係所謂
民間俗稱「信託登記」聲請人名義之主張為可採，進而認定相對人借用聲請人之名義
為不動產之登記，仍自行保有管理及處分之權利，雖未有何經濟上之特定目的，與信
託法第一條規定之情形有間，但成立類似信託之委託契約，自可類推適用民法有關委
任之規定。相對人主張兩造之契約業已終止，依信託物返還請求權及不當得利之法律
關係，請求相對人將系爭房地所有權移轉登記予相對人，應予准許。該第二審判決既
認定兩造間並無何經濟上之特定目的，成立類似信託之委託契約，類推適用民法有關
委任之規定，與最高法院六十二年台上字第二九九六號、六十六年台再字第四二號判
例、七十一年台上字第二○五二號判決意旨所指信託行為有間，自無違背上開判例之
違法情形，且兩造間於信託法公布施行之前成立類似信託之委任契約，與信託法第一
條規定之情形不同，亦無適用現行信託法之餘地。又土地法第四十三條所謂登記有絕
對效力，係為保護因信賴登記取得土地權利之第三人而設，故在第三人未取得土地權
利前，真正權利人對於登記名義人自仍得主張之。兩造間既成立類似信託之委任契約
，相對人將系爭房地信託以聲請人名義登記，其真正權利人之相對人對於登記名義人
之聲請人，自得依契約主張之，亦無違背法令之可言。本院確定裁定以聲請人之第三
審上訴理由狀所載之內容，係就上開採證、認事及契約解釋之職權行使所為之論斷泛
言為指摘，因認其上訴為不合法予以駁回，即無適用法規顯有錯誤之可言。聲請意旨
任執前詞，求予廢棄確定裁定，非有理由。
據上論結，本件聲請應予駁回，並依民事訴訟法第九十五條、第七十八條，裁定如主
文。
中      華      民      國     九十     年     十一     月     十六     日
                              最高法院民事第二庭
                                  審判長法官  曾  桂  香
                                        法官  劉  延  村
                                        法官  劉  福  聲
                                        法官  黃  秀  得
                                        法官  陳  國  禎
      右正本證明與原本無異
                                              書  記  官
中      華      民      國     九十     年     十一     月    二十九    日


司法院資訊處製作；財團法人民間司法改革基金會備份。
